【裁判字號】    96,訴緝,32
【裁判日期】    950531
【裁判案由】    常業詐欺等
【裁判全文】
臺灣士林地方法院刑事判決              96年度訴緝字第32號
公  訴  人  臺灣士林地方法院檢察署檢察官
被      告  丙○○
上列被告因偽造文書等案件，經檢察官提起公訴（90年度偵字第
1548號），被告就被訴之事實為有罪之陳述，本院裁定改依簡式
審判程序審理，並判決如下：
    主  文
丙○○共同行使偽造私文書，足以生損害於他人，處有期徒刑伍
月，如易科罰金以銀元佰元即新台幣玖佰元折算壹日。
偽造之「大陸工程股份有限公司」及「甲○○」之印章各壹枚、
偽造之在職證明上偽造之「大陸工程股份有限公司」及「甲○○
」之印文各壹枚、偽造之各類所得扣繳暨免扣繳憑單上偽造之「
大陸工程股份有限公司」及「甲○○」之印文各壹枚均沒收。
    事  實
一、丙○○因其成年友人劉嘉芳（未據起訴）需款孔急，適戴俊
    源（別名戴維良）、陳美琴、劉冠伶、廖惠淳、高鵬飛（陳
    美琴及廖惠淳所涉常業詐欺等罪，業經本院各判處有期徒刑
    3 年，高鵬飛所涉常業詐欺等罪，業經本院判處有期徒刑2
    年，戴俊源及劉冠伶俟到案後另行審結）與姓名年籍不詳之
    成年男子「陳先生」、「梁明照」等人，自民國87年3 月間
    起至88年6 月間止，在臺北縣三重市○○路○ 段2 之14號設
    立國聯房屋仲介有限公司（以下簡稱國聯公司），以刊登報
    紙或張貼小廣告之方式表明可代辦貸款，丙○○遂於87年5
    月5 日前數日之某日透過劉嘉芳與國聯公司接洽，與戴俊源
    該夥人謀議，由戴俊源該夥人偽造丙○○之各類所得扣繳暨
    免扣繳憑單及在職證明，然後持以向銀行詐貸款項，於得手
    後再予朋分，謀議既定後，丙○○、劉嘉芳與戴俊源該夥人
    遂共同意圖為自己不法之所有，並基於犯意之聯絡，明知丙
    ○○並未在大陸工程股份有限公司任職，竟委請不知情且已
    成年之刻印師傅偽刻「大陸工程股份有限公司」及該公司負
    責人「甲○○」之印章各一枚，持以用印，偽造前開公司名
    義之在職證明（其上記載丙○○自84年1 月1 日起任職於該
    公司，現任土木工程部工程師，並蓋有上開偽造之印章各1
    次）及86年度各類所得扣繳暨免扣繳憑單（其上記載丙○○
    86年度受領薪資所得890,000 元，並蓋有上開偽造之印章各
    1 次）各1 紙。丙○○旋於87年5 月5 日夥同戴俊源等人前
    往臺北縣汐止市○○○路○ 段88號之遠東國際商業銀行股份
    有限公司（以下簡稱遠東商銀）汐止分行，佯稱欲向該分行
    貸款，並將上開偽造之在職證明及各類所得扣繳暨免扣繳憑
    單各1 紙，持以行使交付予該分行不知情之貸款承辦行員，
    以之表示其有能力以薪資所得按期清償貸款之信用及資力，
    藉以取信承辦行員，憑以詐貸款項，使該承辦行員陷於錯誤
    ，而同意貸款80萬元，並將該分行所有之80萬元款項撥入丙
    ○○之帳戶內，足以生損害於遠東商銀汐止分行、大陸工程
    股份有限公司及甲○○等人。得手後，丙○○、劉嘉芳及戴
    俊源該夥人即予朋分，為免事跡及早敗露，又陸續清償數期
    貸款本息數次，嗣即中斷繳款，迄今尚積欠本金405,610 元
    ，遠東商銀發覺有異，乃訴請偵辦而循線查獲上情。
二、案經遠東商銀訴請臺灣士林地方法院檢察署檢察官偵查起訴
    。
    理  由
一、訊之被告丙○○坦承上開犯行不諱，並經告訴人遠東商銀之
    代理人許育嘉、乙○○指訴綦詳，還款紀錄則經告訴人遠東
    商銀之代理人乙○○陳報在案（見96年5 月7 日陳報狀附本
    院卷）。而被告不曾在大陸工程股份有限公司任職，持向遠
    東商銀貸款之文件資料及其上公司與負責人印章均係偽造等
    節，並經證人江昭純即大陸工程股份有限公司法務專員、黃
    宛莉即大陸工程股份有限公司人力資源部員工於偵查中證述
    明確。此外，復有前揭在職證明及各類所得扣繳暨免扣繳憑
    單影本、遠東商銀自然人貸款、續借申請書暨徵信調查表各
    1 紙在卷為憑，足認被告自白與事實相符，事證明確，犯行
    洵堪認定。
二、查被告行為後，刑法於94年2 月2 日修正公布，95年7 月1
    日施行，其中修正第2 條（新舊法之比較適用）、第28條（
    共同正犯）、第33條第5 款（罰金刑）、第55條（牽連犯）
    等規定。刑法第2 條係規範行為後法律變更所生新舊法律比
    較適用之準據法，是刑法第2 條本身雖經修正，但該條文既
    屬適用法律之準據法，本身尚無比較新舊法之問題，應逕適
    用裁判時即修正後刑法第2 條規定以決定適用之刑罰法律，
    先予敘明。再者，行為後法律有變更者，適用行為時之法律
    。但行為後之法律有利於行為人者，適用最有利於行為人之
    法律，修正後刑法第2 條第1 項定有明文。
  (一)在罰金刑部分，刑法分則編各罪所定罰金刑之貨幣單位原為
    銀元，修正前刑法第33條第5 款規定：「罰金：1 元（銀元
    ）以上。」，而依罰金罰鍰提高標準條例規定，就72年6 月
    26 日 前修正之刑法部分條文罰金數額提高2 至10倍，其後
    修正者則不提高倍數，並依現行法規所定貨幣單位折算新臺
    幣條例規定，以銀元1 元折算新臺幣3 元；修正後刑法第33
    條第5款 規定：「罰金：新臺幣1,000 元以上，以百元計算
    之。」，刑法第33條第5 款所定罰金貨幣單位經修正為新臺
    幣後，刑法分則各罪所定罰金刑之貨幣單位亦應配合修正為
    新臺幣，為使刑法分則編各罪所定罰金之最高數額與刑法修
    正前趨於一致，乃增訂刑法施行法第1 條之1 ：「中華民國
    94年1 月7 日刑法修正施行後，刑法分則編所定罰金之貨幣
    單位為新臺幣。94年1 月7 日刑法修正時，刑法分則編未修
    正之條文定有罰金者，自94年1 月7 日刑法修正施行後，就
    其所定數額提高為30倍。但72年6 月26日至94年1 月7 日新
    增或修正之條文，就其所定數額提高為3 倍。」；從而，刑
    法分則編各罪所定罰金刑之最高數額，於上開規定修正後並
    無不同，惟修正後刑法第33條第5 款所定罰金刑最低數額，
    較之修正前提高，自以修正前刑法第33條第5 款規定有利於
    被告。
  (二)修正前刑法第28條規定：「二人以上共同實施犯罪之行為者
    ，皆為正犯。」，修正後刑法第28條規定：「二人以上共同
    實行犯罪之行為者，皆為正犯。」，剔除未參與犯罪實行行
    為之預備及陰謀共同正犯，然對本件被告而言，其已參與實
    行行為，修正前後之規定，並無何者有利或不利之情形。
  (三)刑法第55條關於牽連犯之規定業經刪除，於新法施行後，被
    告等之數犯罪行為，應予分論併罰。雖上開規定之刪除並非
    犯罪構成要件之變更，然顯已影響行為人刑罰之法律效果，
    自屬法律有變更，依新法第2 條第1 項規定，比較新、舊法
    結果，仍應適用較有利於被告之舊法論以牽連犯。
  (四)依上所述，本件經綜合觀察全部罪刑比較之結果，依修正後
    刑法第2 條第1 項前段規定，應適用修正前刑法第28條及第
    33 條 第5 款、第55條規定。
三、被告與成年友人劉嘉芳、國聯公司戴俊源等人共同偽造在職
    證書及各類所得扣繳暨免扣繳憑單，嗣後進而持偽造之前揭
    文件，藉資取信，憑以向遠東商銀臺北汐止分行詐貸款項，
    足以生損害於遠東商銀汐止分行、大陸工程股份有限公司及
    甲○○等人，核其所為，係犯刑法第216 條、第210 條之行
    使偽造私文書罪、刑法第216 條、第212 條之行使偽造特種
    文書罪、刑法第339 條第1 項之詐欺取財罪。按前揭在職證
    明係關於服務之證書，屬刑法第212 條所稱之特種文書，檢
    察官於起訴書上誤認為私文書，且誤認應依刑法第216 條行
    使第210 條之偽造私文書罪處斷，尚有未洽，起訴法條應予
    變更。被告與劉嘉芳、戴俊源、陳美琴、劉冠伶、廖惠淳、
    高鵬飛及前開姓名年籍不詳之成年男子「陳先生」、「梁明
    照」等人間，具有犯意之聯絡及行為之分擔，皆為共同正犯
    ，又其等委由不知情之刻印師傅偽造「大陸工程股份有限公
    司」及「王有吉」之印章各一枚，為間接正犯，且其等以1
    行為同時行使偽造之私文書及偽造之特種文書，為1 行為觸
    犯行使偽造私文書與行使偽造特種文書2 罪，係想像競合犯
    ，應從一重之行使偽造私文書罪處斷，再其等偽刻印章並以
    之偽造印文，係偽造私文書（按係同時偽造私文書及特種文
    書，為想像競合犯，應從一重論以偽造私文書）之部分行為
    ，無庸論擬，起訴書雖未論及被告偽造印章、印文犯行部分
    ，惟此部分與起訴之偽造私文書部分，有單純一罪之關係，
    本院自應併予審理。又被告偽造私文書後進而持以行使，偽
    造之低度行為應為行使之高度行為所吸收，亦不另論罪。被
    告所犯上開行使偽造私文書及詐欺取財2 罪之間，有方法結
    果之牽連關係，應依修正前刑法第55條之規定，從較重之行
    使偽造私文書罪處斷。爰審酌被告所詐款項非少，造成危害
    非輕，案發後至今已逾6 年，至審理期日前夕所清償者不及
    半數，顯見其對被害銀行所受之損害，並未積極聞問，亦不
    籌思賠償等一切情狀，量處如主文所示之刑。末按被告行為
    後，刑法第41條有關易科罰金之規定，先後於90年1 月4 日
    、94年2 月2 日2 度修正，並先後於90年1 月12日、95年7
    月1 日施行，90年1 月4 日修正施行前之刑法第41條原規定
    「犯最重本刑為3 年以下有期徒刑以下之刑之罪，而受6 月
    以下有期徒刑或拘役之宣告，因身體、教育、職業或家庭之
    關係，執行顯有困難者，得以1 元以上3 元以下折算1 日，
    易科罰金」；而90年1 月12日施行之刑法第41條第1 項則規
    定「犯最重本刑為5 年以下有期徒刑以下之刑之罪，而受6
    個月以下有期徒刑或拘役之宣告，因身體、教育、職業、家
    庭之關係或其他正當事由，執行顯有困難者，得以1 元以上
    3 元以下折算1 日，易科罰金。但確因不執行所宣告之刑，
    難收矯正之效，或難以維持法秩序者，不在此限」，且修正
    前罰金罰鍰提高標準條例第2 條（於95年7 月1 日修正刪除
    ）規定，就其原定數額提高為100 倍折算1 日，則本件被告
    行為時之易科罰金折算標準，最高得以銀元300 元折算1 日
    ，經折算為新臺幣後，應以新臺幣900 元折算為1 日。至於
    95 年7月1 日施行之行法第41條第1 項前段則規定：「犯最
    重本刑為5 年以下有期徒刑以下之刑之罪，而受6 個月以下
    有期徒刑或拘役之宣告者，得以新臺幣1,000 元、2,000 元
    或3,000 元折算1 日，易科罰金。」是被告行為後法律已有
    變更，比較新舊法之結果，以95年7 月1 日施行前（90年1
    月12日施行後）之規定，對被告最有利，本件自應依現行刑
    法第2 條第1 項但書之規定，適用最有利即90年1 月12日施
    行之刑法第41條第1 項前段之規定，就前揭所宣告之刑，併
    予諭知易科罰金之折算標準。
四、被告偽造之「大陸工程股份有限公司」及「甲○○」之印章
    各1 枚（雖未扣案，但無積極確據證明業已滅失），以及前
    開偽造之在職證明上偽造之「大陸工程股份有限公司」及「
    甲○○」之印文各一枚、各類所得扣繳暨免扣繳憑單上偽造
    之「大陸工程股份有限公司」及「甲○○」之印文各1 枚，
    均應依刑法第219 條之規定宣告沒收。
據上論斷，應依刑事訴訟法第273 條之1 第1 項、第299 條第1
項前段、第300 條，刑法第2 條第1 項、第216 條、第212 條、
第210 條、第339 條第1 項、第219 條、95年7 月1 日修正施行
前刑法第28條、第55條、第41條第1 項前段，修正前罰金罰鍰提
高標準條例第1 條前段、第2 條，刑法施行法第1 條之1 第1 項
、第2 項前段，現行法規所定貨幣單位折算新臺幣條例第2 條，
判決如主文。
本案經檢察官曾勁元到庭執行職務。
中    華    民    國    95    年    5    月    31     日
                  刑事第七庭法  官  楊得君
如不服本判決，應於判決送達後10日內，向本院提出上訴狀。
以上正本證明與原本無異。
                            書記官  吳尚文
中    華    民    國    96    年    6     月    1     日
附錄本案論罪法條
中華民國刑法第210條
偽造、變造私文書，足以生損害於公眾或他人者，處五年以下有
期徒刑。
中華民國刑法第212條
 偽 造、變造護照、旅券、免許證、特許證及關於品行、能力服
務或其他相類之證書、介紹書，足以生損害於公眾或他人者，處
一年以下有期徒刑、拘役或三百元以下罰金。
中華民國刑法第216條
行使第條至第條之文書者，依偽造、變造文書或登載不實事項或
使登載不實事項之規定處斷。
中華民國刑法第219條
偽造之印章、印文或署押，不問屬於犯人與否，沒收之。
中華民國刑法第339 條之1
 意圖為自己或第 3 人不法之所有，以不正方法由收費設備取得
他人之物者，處一年以下有期徒刑、拘役或三千元以下罰金。以
前項方法得財產上不法之利益或使第 3 人得之者，亦同。


司法院資訊處製作；財團法人民間司法改革基金會備份。
